【裁判字號】    95,重上更(四),104
【裁判日期】    950727
【裁判案由】    偽造有價證券
【裁判全文】
臺灣高等法院臺南分院刑事判決     95年度重上更(四)字第104號
上  訴  人
即  被  告  丙○○
選任辯護人  吳秋永律師
上列上訴人因偽造有價證券等案件，不服臺灣臺南地方法院八十
七年度訴緝字第六五號中華民國八十七年十二月七日第一審判決
（起訴案號：台灣台南地方法院檢察署八十六年營偵字第一九八
九號），提起上訴，判決後，經最高法院第四次發回更審，本院
判決如下：
    主  文
原判決撤銷。
丙○○連續意圖供行使之用，而偽造有價證券，處有期徒刑參年
肆月。偽造庚○○名義之附表編號01至05所示支票，均沒收之。
    事  實
一、丙○○向不詳姓名者取得庚○○失竊附表編號01至05所示空
    白支票五紙及庚○○印章一枚（尚無確切事證足認丙○○有
    收受贓物故意），丙○○未經庚○○同意或授權，竟基於意
    圖供行使之概括犯意，自民國（下同）八十六年八月上旬至
    八十六年九月上旬間，在台南縣鹽水鎮岸內里蔦松腳十二之
    七五號住處，冒用庚○○名義，於附表編號01至05所示五紙
    支票上，盜用庚○○印章，偽造附表編號01至05所示支票。
二、丙○○於偽造上開五紙支票後，即於附表編號01至05所示時
    地，持以行使，並交與附表所示之人，作為汽車車款、帳款
    、退還購車款、購買汽車音響百貨貨款之用。嗣經附表所示
    五紙支票持有人提示，均不獲兌現。而庚○○於查覺其所有
    支票遺失後，亦於八十六年八月七日失竊當日，辦理掛失，
    並於八十六年八月十二日報警，嗣經警循線查獲丙○○。
三、案經台南縣警察局新營分局報請台灣台南地方法院檢察署檢
    察官偵查起訴。
    理  由
甲、證據能力部分：
    上訴人即被告丙○○及選任辯護人於本院準備程序雖主張：
    證人丁○○、甲○○、己○○○、戊○○、蕭淑美、乙○○
    （改名為侯儒哲，下稱乙○○）及李榮洲等於警局及偵查中
    陳述並無證據能力。惟查本件行為時間，係於九十二年一月
    十四日修正刑事訴訟法通過施行前，即已繫屬於原審，依刑
    事訴訟法施行法第七條之三規定，修正刑事訴訟施行前已依
    法定程序進行之訴訟程序，其效力不受影響。本院自仍得依
    證據法則，判斷該等證人陳述內容之證明力，核先說明。
乙、實體部分：
一、訊據上訴人即被告丙○○供承，曾持有附表編號01至05所示
    五紙支票，並於附表時地，持以供附表所示用途等情。然矢
    口否認有偽造及行使偽造有價證券犯行，於原審辯稱：附表
    編號01至05所示五紙支票，係伊向當兵以前認識朋友綽號阿
    明（平常很少聯絡，住所不詳，六十二年生），以一萬元所
    借用，並於附表編號01所示支票，到期日提示前再給綽號阿
    明十五萬元云云（詳一審卷六四至六五頁）。旋於更一審辯
    稱：本件支票係向叫林昆明朋友所借，當初有說支票向其嬸
    嬸借的，我要給他五萬元，總共向他拿二次，第一次拿一張
    ，第二次拿十幾張云云（詳更一卷）。繼又於更一審稱：係
    向一位不太熟綽號阿明所借，陸陸續續給我八張票，印章均
    是綽號阿明蓋好，有幾張他寫好日期及金額，其餘則係伊當
    著綽號阿明面前開票，是分好幾次開的票云云（詳更一卷三
    九、六六頁）。嗣於更二審又辯稱：本件支票係伊向不知真
    實姓名綽號阿明所借，借票時支票均已填好，因伊有向他說
    什麼時候，用多少錢，就請他開來借用，當時他還說庚○○
    是他嬸嬸云云（詳更二卷一一七頁）。再於更三審辯稱：本
    件支票印章由綽號阿明蓋的，附表編號04、05二紙支票係綽
    號阿明授權伊填寫日期及金額；伊不知附表所示五紙支票係
    庚○○失竊，故伊無偽造及行使有價證券犯行云云。
二、惟查：
  (一)附表編號01至05所示五紙空白支票及支票上所蓋庚○○印章
    一枚，均係被害人庚○○於八十六年八月七日，在台南縣鹽
    水鎮岸內里蔦松腳廿一號住處失竊，且附表編號01至05所示
    支票，均非被害人庚○○所簽發，業經證人庚○○於警偵訊
    及本院更三審指證明確（詳警卷(一)三、四頁、警卷(二)一、二
    頁、一九八九號偵查卷八頁反面、九頁、一四０號偵查卷二
    七頁正反面、更三卷一二三至一二五頁），並有附表編號01
    至05所示支票及退票理由單各五紙、遺失票據申報書在卷可
    稽（詳警卷(一)廿至三四頁、警卷(二)八至十一頁）。另附表編
    號01至05所示支票，均係由被告填載發票日期及金額，並於
    附表所示時地，持以行使，再將交給附表所示之人，分別作
    為汽車車款、帳款、退還購車款、購買汽車音響百貨貨款，
    業經被告於更一審供認在卷（詳更一卷三九至四十頁）。
  (二)又附表編號01至05所示支票，並經證人丁○○於警局及本
    院上訴審供稱：附編號01所示支票，係客戶蔡健雄，向被告
    購買車子，拿新台幣（下同）四十萬元給被告，被告再向伊
    調匯豐公司的車，賣給蔡健雄，但被告並未以現金向伊買車
    ，是以附表編號01所示支票，於八十六年八月七日上午九時
    許，在嘉義市○○路沈國柱婦產科前交給伊等語（詳警卷(一)
    五頁反面、六頁，上訴卷二九頁）。另證人甲○○於警訊
    亦證稱：附表編號02至03所示支票，係於八十六年八月七日
    ，伊公司業務員即被告，交給匯豐公司會計，並於八十六年
    八月十五、十六日提領時遭退票等語（詳警卷(一)八頁反面）
    。又證人己○○○於警訊亦證稱；附表編號04所示支票，
    係被告交給伊，當時該支票金額及日期，皆由被告親自填寫
    後，再交給伊等語（警卷(一)十六頁、上訴卷二九頁）。另
    證人戊○○於警訊證稱：附表編號05所示支票，被告交給伊
    時，已填寫好金額及日期，該支票係被告於八十六年八月某
    晚七、八時許，在伊店內交付，作為購買汽車音響貨款等語
    （詳警卷(一)十一頁反面）。另證人蕭淑美亦於警訊證稱：附
    表編號05所示支票，係戊○○於八十六年八月廿日，向伊購
    買汽車音響貨款，該支票遭退票後，已由戊○○以現金向伊
    換回等語（詳警卷(一)十四頁反面）。至證人戊○○於更三審
    雖供稱：已不記得被告係何時交付附表編號05所示支票云云
    。惟證人戊○○於更三審已供稱：伊收到支票後，約隔一、
    二星期，始轉給蕭淑美等語（詳更三卷七七頁）。而附表編
    號05所示支票，證人蕭淑美則係於八十六年八月廿日收受，
    已如前述。以此推之，被告於更三審供稱：附表編號05所示
    支票，係伊於八十六年八月八日交給戊○○等語（詳更三卷
    七六頁），應屬可採。至證人戊○○於警訊稱，附表編號05
    所示支票，係於八十六年八月十八日被告交給伊，應屬記憶
    有誤。此外證人丁○○、甲○○及己○○○上開證述，並據
    被告於更三審，供陳屬實在卷（詳更三卷七五至七六頁）。
  (三)附表編號01至05所示五紙支票，並非被告向朋友阿明所借：
  1.至被告雖辯稱：附表所示五紙支票，係其向朋友綽號阿明借
    用云云。然經本院向被告質以，綽號阿明年籍住所時，被告
    則均稱不詳云云。另被告所述其與綽號阿明認識經過，於警
    詢時被告供稱：綽號阿明係八十二年，為大發汽車保養場員
    工，修過伊所有小客車而認識云云（詳警卷(一)二頁）。於原
    審時被告則供稱：伊與綽號阿明，係是當兵前認識，二人平
    常很少聯絡云云（詳原審訴緝卷六五頁）。在更一審時被告
    又供稱：綽號阿明是汽車修理工，但不是大發修理廠的員工
    云云（詳更一卷四一頁）。又於更三審供稱：伊與綽號阿明
    係朋友，以前車子有給他修理，高中時即認識云云（詳更三
    卷五三頁）。關於被告與綽號阿明認識情形，被告前後所述
    ，均不相符。嗣被告於一審時又供稱：我向林昆明借票，林
    昆明從事汽車百貨業；只知他是六十二年次；綽號阿明就是
    林昆明云云（詳原審訴緝卷四八頁反面、六四頁、更一卷六
    七頁）。然經本院更一審，向臺南縣警察局函查結果，台南
    縣轄區並無六十二年次，姓名為林昆明口卡，有該局九十年
    六月廿一日南縣警戶字第三二三八二號函在卷可據（詳更
    一卷二九頁）。是被告辯稱，本件附表編號01至05所示五紙
    支票，均係其向綽號阿明所借，即非可信。
  2.查上開附表編號01至05所示五紙支票，面額共有五十七萬五
    千元，被告於警訊雖稱：綽號阿明借支票給我的條件，為須
    付給他一萬元現金，並須要在附表編號01支票開立領取日前
    ，再給他四十萬元云云（詳警卷(一)二頁）。然於原審時被告
    竟又改稱：我也借給林昆明十幾萬元；阿明要向我借錢時，
    我借他一萬元，他則借給我支票云云（詳原審訴緝卷四八頁
    反面、六四頁）。被告於更一審又改稱：我是向朋友林昆明
    借的，到期時我要把錢交給他，由他去付款，當初有說，他
    是向他嬸嬸借的票，我要給他五萬元，我總共向他拿二次，
    第一次拿一張，第二次拿十幾張，其後又稱，陸陸續續借八
    張票云云（詳更一卷三九、六六頁）。依上所述，被告關於
    附表編號01至05所示五紙支票取得，前後所供，互相矛盾。
    況且不論被告係以一萬元、四十萬元或五萬元，取得上開五
    十七萬五千元支票，二者間對價不成比例，更有違常情。而
    被告既供稱，其與綽號阿明，平常很少聯絡，迄今不知其年
    籍住所，則綽號阿明又豈會交付被告，票面金額總計逾五十
    七萬餘元支票，供被告使用！益見被告所供，與經驗法則有
    違。綜上所述，堪認被告辯稱：綽號阿明或林昆明者，均係
    被告所虛構，而被告所稱，附表所示五紙支票，係其向綽號
    阿明或林昆明者所借用云者，更屬無稽。
  (四)是附表編號01至05所示五紙支票，應係被告自綽號阿明或林
    昆明以外之人，取得空白支票及庚○○印章，再於附表編號
    01至05所示支票上盜用庚○○印章，以偽造支票，均堪認定
    。被告辯稱：借票時，支票上印章，均已蓋好，有幾張日期
    及金額，係綽號阿明所寫，係飾卸之詞，不足採信。關於本
    件附表編號01至05所示支票之金額及日期填載，應以被告於
    本院更一審所供，係其本人所寫，較合乎事實。
三、查被告意圖供行使之用，而偽造支票使用，核被告所為，係
    犯刑法第二百零一條第一項偽造有價證券罪。被告盜用印章
    ，為偽造有價證券部分行為，其偽造後持以行使，行使偽造
    有價證券低度行為，為偽造高度行為所吸收，均不另論。又
    被告行使交付偽造有價證券，分別支付汽車車款、帳款、購
    買汽車音響貨款，本即含有詐欺性質，故不另論以詐欺罪。
    又被告於本院更一審已供稱：附表所示五紙支票，係是分好
    幾天簽發的等語（詳更一卷六六頁）。由交付支票時間、方
    法、目的、用途，皆有不同，故附表編號01至05所示五紙偽
    造支票時間，應有先後之分。被告多次偽造有價證券犯行，
    時間緊接，犯罪構成要件相同，顯係基於概括犯意反覆為之
    ，為連續犯，應依修正前刑法第五十六條規定，論以一罪，
    並依法加重其刑。
四、關於連續犯規定刪除部分：
    查新刑法於九十五年七月一日施行後，已刪除原刑法第五十
    六條連續犯規定，並修正刑法第五十一條數罪併罰刑度。修
    正後新刑法既刪除刑法第五十六條連續犯規定，則本件前開
    被告數個偽造及行使有價證券行為，因係屬侵害數個不同法
    益，自應以數個獨立罪論處，併合處罰後，再合併定其應執
    行刑。依新刑法第二條第一項規定，比較新舊刑法適用結果
    ，均以修正前舊刑法規定，較有利於被告，即本件仍有刑法
    第五十六條連續犯規定之適用，併此敘明。
五、關於刑法規定各罪法定刑有罰金刑者：原應適用罰金罰鍰提
    高標準條例第一條前段規定：「依法律應處罰金、罰鍰者，
    就其原定數額得提高為二倍至十倍」（按該條規定業於七十
    二年七月廿七日經司法院、行政院令發布：「依勘亂時期罰
    金罰鍰提高標準條例第一條前段及第三條規定將刑法定有罰
    金各條罰金數額，均提高為十倍。」並自七十二年八月一日
    起施行），然九十五年七月一日施行刑法施行法第一條之一
    前段則規定：「中華民國九十四年一月七日刑法修正施行後
    ，刑法分則編所定罰金之貨幣單位為新台幣。九十四年一月
    七日刑法修正時，刑法分則編未修正之條文定有罰金者，自
    九十四年一月七日刑法修正施行後，就其所定數額高為三十
    倍」。以刑法第二百七十七條傷害罪為例，該條第一項規定
    ：「傷害人之身體或健康者，處三年以下有期徒刑、拘役或
    一千元以下罰金」。罰金部分如依罰金罰鍰提高標準條例第
    一條前段規定，應為銀元一萬元（即新台幣三萬元），則依
    罰金罰鍰提高標準條例第一條前段與九十五年七月一日施行
    之刑法施行法第一條之一前段規定，二者罰金上限，均為新
    台幣三萬元。次按刑法第三十五條第二項規定：「同種之刑
    ，以最高度之較長或較多者為重。最高度相等者，以最低度
    之較長或較多者為重」。因而罰金下限，依新刑法第三十三
    條第五款規定：「罰金：新臺幣一千元以上，以百元計算之
    」。依舊刑法第三十三條第五款規定：「罰金：一元以上」
    。二者比較結果，顯以舊刑法罰金下限為較輕，而有利於被
    告。則依新刑法第二條第一項前段從舊從輕原則，本件應適
    用修正前舊刑法及罰金罰鍰提高標準條例第一條前段規定。
六、原審以被告丙○○罪證明確，因予論罪科刑，固非無見。惟
    查：(一)原判決謂被告有竊取被害人庚○○所有台南縣鹽水鎮
    第一銀行空白支票一本及台南區中小企業銀行空白支票一本
    暨印章一枚云云。然依卷內資料顯示，尚無法證明被告有竊
    取該等物品，則原判決此部分認定，自有未洽（詳如後述）
    。(二)又被告偽造附表編號01至05所示五紙支票時間，應有先
    後之分，原判決認係於同一時間，即係於八十六年八月七日
    上午九時許，同時偽造上開支票五張，及將附表編號05所示
    支票，交付時間誤為八十六年八月十八日，均有未當。被告
    上訴意旨，否認有偽造附表編號01至05所示五紙支票，而指
    摘原判決不當，固無可取。然原判決既有可議，即屬無可維
    持，自應由本院將原判決撤銷改判。爰審酌被告偽造支票，
    並持以行使，破壞社會交易秩序及其犯罪動機、目的、手段
    、犯後態度等一切情狀，對被告量處有期徒刑三年四月。又
    附表編號01至05所示偽造支票五紙，雖未扣案，然尚不能證
    明已經滅失，爰依刑法第二百零五條規定，均宣告沒收之。
七、又被告堅決否認有竊取被害人庚○○所有空白支票及印章，
    且被害人庚○○到庭後，亦未指其所有空白支票及印章，係
    被告所竊取，自不得僅因被告持有被害人庚○○所有空白支
    票及印章，即認係被告所竊取。是公訴人指被告竊取庚○○
    所有台南縣鹽水鎮第一銀行支票及台南區中小企業銀行支票
    並印章一枚，自非有據。然公訴人認該部分，與有罪判決部
    分，有裁判上一罪關係，爰不另為無罪諭知，附此說明。
八、併辦退回部分即台南地檢八十九年偵緝字一四○號案件謂：
  (一)被告丙○○於八十八年九月間，利用其曾代蔡龍善辦理報考
    駕照，而保管蔡龍善印章機會，在嘉義市○○街一三四號三
    樓之二租處，冒用蔡龍善名義，在附表編號06所示支票上，
    盜用蔡龍善印章，偽造附表編號06所示支票一紙。因認被告
    此部分，亦犯有刑法第二百零一條偽造有價證券罪嫌云云。
  (二)然附表編號06所示支票，依卷附支票所示，其上所記載發票
    日期為八十八年九月十日，有該支票影本在卷可稽（詳警卷
    (二)九頁）。且證人乙○○於警詢亦證稱：被告係於八十八年
    九月八日，在嘉義市伊所經營琪琪泡沫紅茶店，將附表編號
    06所示支票交付伊等語（詳同上警卷三頁反面）。由此觀之
    ，附表編號06所示支票，被告顯係於八十八年九月間偽造；
    核與被告係於八十六年八月上旬至八十六年九月上旬間，偽
    造附表編號01至05所示支票，二者在時間上，相距已有二年
    之久，自難謂被告偽造附表編號06所示支票，與被告偽造附
    表編號01至05所示支票間，有「時間緊接」情事。本院因認
    被告於八十八年九月間，所偽造附表編號06所示支票，係被
    告另行起意所為。檢察官併辦意旨謂，附表編號06所示支票
    ，與附表編號01至05所示支票間，有連續犯裁判上一罪關係
    ，即非可取。依此，附表編號06所示支票部分，自無從併辦
    ，應退回併案機關另行偵辦，附此說明。
據上論斷，應依刑事訴訟法第三百六十九條第一項前段、第三百
六十四條、第二百九十九條第一項前段，修正後刑法第二條第一
項、修正前刑法第五十六條、修正前刑法第二百零一條第一項、
刑法第二百零五條，罰金罰鍰提高標準條例第一條前段，判決如
主文。
本案經檢察官楊治宇到庭執行職務。
中    華    民    國    95    年    7    月    27     日
                  刑事第六庭    審判長法  官  蔡崇義
                                      法  官  吳永宋
                                      法  官  董武全
以上正本證明與原本無異。
如不服本判決，應於收受本判決後十日內向本院提出上訴書狀。
其未敘述上訴理由者並得於提起上訴後十日內向本院補提理由書
狀（均須按他造當事人之人數附繕本）「切勿逕送上級法院」。
                                      書記官  許美惠
中    華    民    國    95    年    7    月    27     日
附錄法條：
刑法第二百○一條第一項：
意圖供行使之用，而偽造、變造公債票、公司股票或其他有價證
券者，處三年以上十年以下有期徒刑，得併科三千元以下罰金。
 附表：
┌─┬────┬─────┬─────┬────┬────┬────────┐
│編│提  示  │票號及    │  金  額  │ 交付   │ 交付   │    用  途      │
│號│支票者  │發票日    │（新台幣）│ 時間   │ 地點   │                │
│  │        │發票人    │          │        │        │                │
├─┼────┼─────┼─────┼────┼────┼────────┤
│  │裕舜汽車│MB0000000 │          │86.08.07│嘉義市重│交給裕舜汽車公司│
│01│股份有限│86.08.12  │四十萬元  │上午9時 │陽路沈國│朴子分公司業務部│
│  │公司    │庚○○    │          │        │柱婦產科│課長丁○○作為車│
│  │        │          │          │        │前      │款              │
├─┼────┼─────┼─────┼────┼────┼────────┤
│  │匯豐汽車│MB0000000 │二萬一千元│86.08.07│嘉義縣朴│交付予嘉義縣朴子│
│02│股份有限│86.08.15  │          │        │子市匯豐│市匯豐汽車公司會│
│  │公司    │庚○○    │          │        │汽車公司│計作為帳款      │
├─┼────┼─────┼─────┼────┼────┼────────┤
│  │匯豐汽車│MB0000000 │二萬一千元│86.08.07│嘉義縣朴│交付予嘉義縣朴子│
│03│股份有限│86.08.16  │          │        │子市匯豐│市匯豐汽車公司會│
│  │公司    │庚○○    │          │        │汽車公司│計作為帳款      │
├─┼────┼─────┼─────┼────┼────┼────────┤
│  │己○○○│MB0000000 │八萬三千元│86.08.07│嘉義縣布│作為退還己○○○│
│04│        │86.08.13  │          │        │袋鎮興中│購車款          │
│  │        │庚○○    │          │        │里太平路│                │
│  │        │          │          │        │二一八號│                │
├─┼────┼─────┼─────┼────┼────┼────────┤
│  │蕭淑美  │MB0000000 │五萬元    │86.08.08│嘉義市朴│交付戊○○作為購│
│05│        │86.08.25  │          │        │子市飛達│買汽車音響百貨之│
│  │        │庚○○    │          │        │汽車音響│貨款，嗣經戊○○│
│  │        │          │          │        │百貨店  │交付予蕭淑美    │
├─┼────┼─────┼─────┼────┼────┼────────┤
│06│李榮洲  │MB0000000 │二十五萬元│88.09.08│嘉義市琪│償還乙○○欠款  │
│  │        │88.09.10  │          │        │琪泡沫紅│                │
│  │        │蔡龍善    │          │        │茶店    │                │
└─┴────┴─────┴─────┴────┴────┴────────┘


司法院資訊處製作；財團法人民間司法改革基金會備份。
